---
title: "Возможности пакета data.table в R"
subtitle: "Демонстрация основных функций для работы с данными"
author: "Презентация по заданию 2"
date: "`r Sys.Date()`"
output:
  html_document:
    theme: flatly
    highlight: tango
    toc: true
    toc_float: true
    code_folding: show
  ioslides_presentation:
    widescreen: true
    smaller: true
---

```{r setup, include=FALSE}
knitr::opts_chunk$set(echo = TRUE, warning = FALSE, message = FALSE)
```

# Введение в data.table

## Что такое data.table?

`data.table` - это пакет R, который предоставляет расширенную версию `data.frame` с:

- **Высокой производительностью** для больших данных
- **Лаконичным синтаксисом** для манипуляций с данными
- **SQL-подобными операциями**
- **Эффективной индексацией**

```{r load-packages}
# Загружаем необходимые пакеты
library(data.table)
library(ggplot2)
library(knitr)
library(DT)

# Проверяем версию data.table
packageVersion("data.table")
```

## Создание тестовых данных

Поскольку прямой доступ к порталу данных Санкт-Петербурга ограничен, создадим реалистичные данные о Wi-Fi зонах и видеокамерах:

```{r create-data}
# Создаем данные о Wi-Fi зонах в Санкт-Петербурге
set.seed(123)

# Районы Санкт-Петербурга
districts <- c("Центральный", "Невский", "Василеостровский", "Петроградский", 
               "Красногвардейский", "Московский", "Фрунзенский", "Приморский")

# Типы мест размещения Wi-Fi
location_types <- c("Парк", "Библиотека", "Музей", "Торговый центр", 
                   "Станция метро", "Больница", "Школа", "Университет")

# Создаем датасет Wi-Fi зон
wifi_zones <- data.table(
  id = 1:500,
  district = sample(districts, 500, replace = TRUE),
  location_type = sample(location_types, 500, replace = TRUE),
  address = paste("ул.", sample(c("Невский пр.", "Литейный пр.", "Садовая ул.", 
                                 "Московский пр.", "Ленинский пр."), 500, replace = TRUE),
                 sample(1:200, 500, replace = TRUE)),
  latitude = runif(500, 59.8, 60.1),
  longitude = runif(500, 30.1, 30.5),
  speed_mbps = sample(c(10, 25, 50, 100), 500, replace = TRUE, prob = c(0.3, 0.4, 0.2, 0.1)),
  is_active = sample(c(TRUE, FALSE), 500, replace = TRUE, prob = c(0.9, 0.1)),
  installation_year = sample(2015:2024, 500, replace = TRUE),
  users_per_day = sample(10:500, 500, replace = TRUE)
)

# Создаем данные о видеокамерах
cameras <- data.table(
  camera_id = 1:300,
  district = sample(districts, 300, replace = TRUE),
  camera_type = sample(c("Дорожная", "Дворовая", "Парковая", "Транспортная"), 300, replace = TRUE),
  address = paste("ул.", sample(c("Невский пр.", "Литейный пр.", "Садовая ул.", 
                                 "Московский пр.", "Ленинский пр."), 300, replace = TRUE),
                 sample(1:200, 300, replace = TRUE)),
  latitude = runif(300, 59.8, 60.1),
  longitude = runif(300, 30.1, 30.5),
  resolution = sample(c("HD", "Full HD", "4K"), 300, replace = TRUE, prob = c(0.2, 0.6, 0.2)),
  is_working = sample(c(TRUE, FALSE), 300, replace = TRUE, prob = c(0.95, 0.05)),
  installation_year = sample(2010:2024, 300, replace = TRUE)
)

# Выводим первые строки
head(wifi_zones)
head(cameras)
```

# Основной синтаксис data.table

## Структура DT[i, j, by]

```{r syntax-explanation}
# Основная структура data.table: DT[i, j, by]
# i - строки (WHERE в SQL)
# j - столбцы (SELECT в SQL) 
# by - группировка (GROUP BY в SQL)

cat("Структура данных Wi-Fi зон:\n")
str(wifi_zones)
```

## Базовые операции выбора

```{r basic-selection}
# Выбор строк (фильтрация)
# Активные Wi-Fi зоны в Центральном районе
central_active <- wifi_zones[district == "Центральный" & is_active == TRUE]
cat("Активные Wi-Fi зоны в Центральном районе:", nrow(central_active), "\n")

# Выбор столбцов
# Только адрес и скорость
address_speed <- wifi_zones[, .(address, speed_mbps)]
head(address_speed, 3)

# Выбор и переименование столбцов
renamed_cols <- wifi_zones[, .(адрес = address, скорость = speed_mbps, район = district)]
head(renamed_cols, 3)
```

# Фильтрация данных

## Простая фильтрация

```{r simple-filtering}
# Wi-Fi зоны со скоростью больше 25 Мбит/с
fast_wifi <- wifi_zones[speed_mbps > 25]
cat("Wi-Fi зоны со скоростью > 25 Мбит/с:", nrow(fast_wifi), "\n")

# Камеры с разрешением 4K
cameras_4k <- cameras[resolution == "4K"]
cat("Камеры с разрешением 4K:", nrow(cameras_4k), "\n")

# Множественные условия
modern_fast_wifi <- wifi_zones[installation_year >= 2020 & speed_mbps >= 50 & is_active == TRUE]
cat("Современные быстрые активные Wi-Fi зоны:", nrow(modern_fast_wifi), "\n")
```

## Фильтрация с использованием %like%

```{r pattern-filtering}
# Поиск по паттерну в адресе
nevsky_locations <- wifi_zones[address %like% "Невский"]
cat("Локации на Невском проспекте:", nrow(nevsky_locations), "\n")

# Показываем несколько примеров
head(nevsky_locations[, .(address, district, speed_mbps)], 5)
```

## Фильтрация с %in%

```{r in-filtering}
# Wi-Fi в определенных районах
target_districts <- c("Центральный", "Невский", "Василеостровский")
central_wifi <- wifi_zones[district %in% target_districts]
cat("Wi-Fi зоны в центральных районах:", nrow(central_wifi), "\n")

# Камеры определенных типов
important_cameras <- cameras[camera_type %in% c("Дорожная", "Транспортная")]
cat("Дорожные и транспортные камеры:", nrow(important_cameras), "\n")
```

# Индексация для ускорения операций

## Создание и использование ключей

```{r indexing}
# Создаем копию для демонстрации индексации
wifi_indexed <- copy(wifi_zones)

# Устанавливаем ключ по району
setkey(wifi_indexed, district)

# Проверяем ключ
key(wifi_indexed)

# Быстрый поиск по ключу
nevsky_wifi <- wifi_indexed["Невский"]
cat("Wi-Fi зоны в Невском районе (с индексом):", nrow(nevsky_wifi), "\n")

# Множественные ключи
setkey(wifi_indexed, district, location_type)
libraries_central <- wifi_indexed[.("Центральный", "Библиотека")]
cat("Библиотеки в Центральном районе:", nrow(libraries_central), "\n")
```

## Вторичные индексы

```{r secondary-indexes}
# Создаем вторичный индекс по скорости
setindex(wifi_zones, speed_mbps)

# Используем вторичный индекс
wifi_zones[speed_mbps == 100, on = "speed_mbps"]
```

# SQL-подобные запросы

## Группировка и агрегация

```{r grouping}
# Количество Wi-Fi зон по районам
wifi_by_district <- wifi_zones[, .N, by = district]
setorder(wifi_by_district, -N)
print(wifi_by_district)

# Средняя скорость по районам
avg_speed_by_district <- wifi_zones[, .(
  count = .N,
  avg_speed = round(mean(speed_mbps), 1),
  max_speed = max(speed_mbps),
  active_count = sum(is_active)
), by = district]

print(avg_speed_by_district)
```

## Сложные агрегации

```{r complex-aggregation}
# Статистика по типам локаций и районам
detailed_stats <- wifi_zones[, .(
  total_zones = .N,
  active_zones = sum(is_active),
  avg_speed = round(mean(speed_mbps), 1),
  avg_users = round(mean(users_per_day), 0),
  modern_zones = sum(installation_year >= 2020)
), by = .(district, location_type)]

# Сортируем по количеству зон
setorder(detailed_stats, -total_zones)
head(detailed_stats, 10)
```

## Подзапросы (Sub-queries)

```{r subqueries}
# Районы с количеством Wi-Fi зон выше среднего
avg_zones_per_district <- wifi_zones[, .N, by = district][, mean(N)]
cat("Среднее количество зон на район:", round(avg_zones_per_district, 1), "\n")

districts_above_avg <- wifi_zones[, .N, by = district][N > avg_zones_per_district]
print(districts_above_avg)

# Wi-Fi зоны в районах с высокой плотностью
high_density_wifi <- wifi_zones[district %in% districts_above_avg$district]
cat("Wi-Fi зоны в районах с высокой плотностью:", nrow(high_density_wifi), "\n")
```

# IF-THEN-ELSE операции

## Простые условные операции

```{r if-then-else}
# Добавляем категорию скорости
wifi_zones[, speed_category := ifelse(speed_mbps >= 50, "Высокая", 
                                     ifelse(speed_mbps >= 25, "Средняя", "Низкая"))]

# Проверяем результат
wifi_zones[, .N, by = speed_category]
```

## Сложные условные операции

```{r complex-conditions}
# Создаем рейтинг зон
wifi_zones[, zone_rating := fcase(
  speed_mbps >= 50 & users_per_day >= 200, "Отличная",
  speed_mbps >= 25 & users_per_day >= 100, "Хорошая", 
  speed_mbps >= 10 & users_per_day >= 50, "Удовлетворительная",
  default = "Требует улучшения"
)]

# Статистика по рейтингам
rating_stats <- wifi_zones[, .N, by = zone_rating]
print(rating_stats)
```

## Условные вычисления в группах

```{r conditional-by-group}
# Определяем лучшие зоны в каждом районе
best_zones_by_district <- wifi_zones[, .(
  total_zones = .N,
  excellent_zones = sum(zone_rating == "Отличная"),
  good_zones = sum(zone_rating == "Хорошая"),
  pct_excellent = round(sum(zone_rating == "Отличная") / .N * 100, 1)
), by = district]

setorder(best_zones_by_district, -pct_excellent)
print(best_zones_by_district)
```

# Добавление и изменение столбцов

## Оператор :=

```{r column-operations}
# Добавляем новый столбец
wifi_zones[, efficiency_score := round(speed_mbps * users_per_day / 1000, 2)]

# Добавляем несколько столбцов одновременно
wifi_zones[, c("lat_rounded", "lon_rounded") := .(
  round(latitude, 3), 
  round(longitude, 3)
)]

# Условное обновление
wifi_zones[installation_year < 2018, status := "Требует модернизации"]
wifi_zones[installation_year >= 2018, status := "Современная"]

head(wifi_zones[, .(address, speed_mbps, efficiency_score, status)], 5)
```

# Объединение данных (Joins)

## Создание связанных данных

```{r create-related-data}
# Создаем данные о районах
district_info <- data.table(
  district = districts,
  population = sample(100000:500000, length(districts)),
  area_km2 = sample(10:50, length(districts)),
  budget_millions = sample(50:200, length(districts))
)

print(district_info)
```

## Различные типы объединений

```{r joins}
# Inner join - Wi-Fi статистика с информацией о районах
wifi_with_district_info <- wifi_zones[, .(
  wifi_count = .N,
  avg_speed = mean(speed_mbps),
  total_users = sum(users_per_day)
), by = district][district_info, on = "district"]

print(wifi_with_district_info)

# Вычисляем плотность Wi-Fi зон
wifi_with_district_info[, wifi_density := round(wifi_count / area_km2, 2)]
wifi_with_district_info[, users_per_1000_pop := round(total_users / population * 1000, 1)]

print(wifi_with_district_info[, .(district, wifi_count, wifi_density, users_per_1000_pop)])
```

# Продвинутые операции

## Ранжирование внутри групп

```{r ranking}
# Ранжируем Wi-Fi зоны по эффективности в каждом районе
wifi_zones[, rank_in_district := frank(-efficiency_score), by = district]

# Топ-3 зоны в каждом районе
top_zones <- wifi_zones[rank_in_district <= 3, .(
  address, district, speed_mbps, users_per_day, efficiency_score, rank_in_district
)]

setorder(top_zones, district, rank_in_district)
head(top_zones, 12)
```

## Кумулятивные вычисления

```{r cumulative}
# Кумулятивная сумма пользователей по годам установки
cumulative_stats <- wifi_zones[, .(
  zones_installed = .N,
  total_users = sum(users_per_day)
), by = installation_year][order(installation_year)]

cumulative_stats[, cumulative_zones := cumsum(zones_installed)]
cumulative_stats[, cumulative_users := cumsum(total_users)]

print(cumulative_stats)
```

## Скользящие окна

```{r rolling}
# Скользящее среднее для анализа трендов
setorder(cumulative_stats, installation_year)
cumulative_stats[, rolling_avg_zones := frollmean(zones_installed, 3)]

print(cumulative_stats[, .(installation_year, zones_installed, rolling_avg_zones)])
```

# Визуализация результатов

## Графики распределений

```{r visualizations, fig.width=10, fig.height=6}
# График распределения Wi-Fi зон по районам
p1 <- ggplot(wifi_by_district, aes(x = reorder(district, N), y = N)) +
  geom_col(fill = "steelblue", alpha = 0.7) +
  coord_flip() +
  labs(title = "Количество Wi-Fi зон по районам Санкт-Петербурга",
       x = "Район", y = "Количество зон") +
  theme_minimal()

print(p1)

# График средней скорости по районам
p2 <- ggplot(avg_speed_by_district, aes(x = reorder(district, avg_speed), y = avg_speed)) +
  geom_col(fill = "darkgreen", alpha = 0.7) +
  coord_flip() +
  labs(title = "Средняя скорость Wi-Fi по районам",
       x = "Район", y = "Средняя скорость (Мбит/с)") +
  theme_minimal()

print(p2)
```

## Интерактивная таблица

```{r interactive-table}
# Создаем интерактивную таблицу с основной статистикой
summary_table <- wifi_zones[, .(
  `Всего зон` = .N,
  `Активных зон` = sum(is_active),
  `Средняя скорость` = round(mean(speed_mbps), 1),
  `Максимальная скорость` = max(speed_mbps),
  `Среднее количество пользователей` = round(mean(users_per_day), 0),
  `Современных зон (с 2020г)` = sum(installation_year >= 2020)
), by = .(Район = district)]

datatable(summary_table, 
          options = list(pageLength = 10, scrollX = TRUE),
          caption = "Статистика Wi-Fi зон по районам Санкт-Петербурга")
```

# Производительность data.table

## Сравнение с base R

```{r performance-comparison}
# Создаем большой датасет для тестирования производительности
large_dt <- data.table(
  id = 1:100000,
  group = sample(letters[1:10], 100000, replace = TRUE),
  value = rnorm(100000)
)

# Сравниваем время выполнения
system.time({
  # data.table способ
  result_dt <- large_dt[, .(mean_val = mean(value), count = .N), by = group]
})

# Конвертируем в data.frame для сравнения
large_df <- as.data.frame(large_dt)

system.time({
  # base R способ
  result_base <- aggregate(large_df$value, by = list(large_df$group), 
                          FUN = function(x) c(mean = mean(x), count = length(x)))
})

cat("data.table показывает значительно лучшую производительность на больших данных\n")
```

# Заключение

## Основные преимущества data.table

1. **Высокая производительность** - особенно на больших данных
2. **Лаконичный синтаксис** - DT[i, j, by] покрывает большинство операций
3. **Эффективная память** - модификация по ссылке с оператором :=
4. **SQL-подобные операции** - привычный синтаксис для работы с данными
5. **Мощная индексация** - автоматическая оптимизация запросов
6. **Богатые возможности** - от простой фильтрации до сложных аналитических операций

## Рекомендации по использованию

- Используйте `setkey()` для часто используемых столбцов фильтрации
- Применяйте оператор `:=` для эффективного добавления/изменения столбцов
- Используйте `.SD` и `.SDcols` для операций над подмножествами столбцов
- Комбинируйте с `ggplot2` для создания качественных визуализаций
- Изучите функции `fread()` и `fwrite()` для быстрого чтения/записи файлов

## Полезные ресурсы

- [Официальная документация data.table](https://rdatatable.gitlab.io/data.table/)
- [Шпаргалка по data.table](https://s3.amazonaws.com/assets.datacamp.com/blog_assets/datatable_Cheat_Sheet_R.pdf)
- [Advanced R - data.table](http://adv-r.had.co.nz/Performance.html#data-table)

---

*Презентация создана с использованием R Markdown и пакета knitr*
